臺灣桃園地方法院行政訴訟裁定
111年度監簡字第27號
原      告  朱旺星  

被      告  法務部矯正署

代  表  人  黃俊棠  
上列當事人間監獄行刑法事件，原告不服被告民國111年7月11日
111年申字第13號申訴決定，提起行政訴訟，本院裁定如下：
    主  文
原告之訴駁回。
訴訟費用由原告負擔。
　　事實及理由
一、按「人民因中央或地方機關對其依法申請之案件，於法令所
    定期間內應作為而不作為，認為其權利或法律上利益受損害
    者，經依訴願程序後，得向行政法院提起請求該機關應為行
    政處分或應為特定內容之行政處分之訴訟。人民因中央或地
    方機關對其依法申請之案件，予以駁回，認為其權利或法律
    上利益受違法損害者，經依訴願程序後，得向行政法院提起
    請求該機關應為行政處分或應為特定內容之行政處分之訴訟
    。」、「原告之訴，有下列各款情形之一者，行政法院應以
    裁定駁回之。但其情形可以補正者，審判長應定期間先命補
    正：…十、起訴不合程式或不備其他要件者。」，行政訴訟
    法第5條、第107條第1項第10款分別定有明文，此依同法第2
    36條之規定，於簡易訴訟程序亦適用之。又所謂行政處分，
    依行政程序法第92條第1項及訴願法第3條第1項規定，係指
    中央或地方機關就公法上具體事件所為之決定或其他公權力
    措施而對外直接發生法律效果之單方行政行為而言；至行政
    機關所為通知、單純事實之敘述或理由之說明，均非對人民
    之請求另有准駁，既不因該項說明而生法律上效果，即非行
    政處分，人民自不得對之提起訴願及行政訴訟（改制前行政
    法院44年判字第18號、62年裁字第41號判決參照）。若無行
    政處分存在或非人民依法申請之案件，即不得據以提起訴願
    及行政訴訟（最高行政法院 98年度裁字第276號裁定參照）
    。其逕行提起即欠缺訴訟要件，行政法院應依行政訴訟法第
    107條第1項第10款所規定不備其他要件而不能補正，以裁定
    駁回其訴。 
二、事實概要：
　　原告因強盜殺人案，經法院判處無期徒刑確定，現於法務部
    ○○○○○○○（下稱屏監）執行，於民國103年9月起就讀屏監國
    立空中大學。自105年間依考選部105年8月9日函建議以大專
    畢業學歷並修取相關法律學分，報考律師資格。原告將於11
    0學年度下學期結束時（約於111年6月下旬）取得空專學歷
    ，惟尚欠缺刑法、刑事訴訟法、民法、民事訴訟法及任一科
    法律等合計15個學分，即可報考律師資格。因屏監多數受刑
    人不選修法律科目致上開科目未能開課，原告自103年至今
    仍無法取得所需法律學分，以完成報考律師資格的條件。原
    告於111年5月9日向被告請求，因無法在監取得律師資格所
    需學分，請被告審認其外出至有開設相關法律科目課程之學
    校，俾利其可依受刑人外出實施辦法第5條第1項之規定提出
    申請。被告於111年5月13日以法矯署教決字第11101043540
    號函覆原告法律已有明文規定外出就學之條件及資格，及職
    業訓練之外出條件，無法類推適用，仍需依法行政；惟原告
    認當以立法目的、促其復歸社會及損害平等權等情，於111
    年5月23日以書面提起申訴，被告於111年5月25日收受本件
    申訴書，並於111年7月11日以111年申字第13號為申訴不受
    理之決定。原告不服乃向本院提起本件行政訴訟。
三、本件原告主張：
　　原告依監獄行刑法第29條第5項授權訂定之受刑人外出實施
    辦法第5條第1項及第4條第2、5款規定申請外出事宜，請求
    被告審酌認定原告符合同辦法第4條第2、5款規定宜予外出
    之特別情事之外出條件經被告以111年5月13日以法矯署教決
    字第11101043540號函覆不依原告請求作成決定或消極拒絕
    原告請求，因此原告認為在監獄行刑法第29條第1項規定之
    利益受損，依規定提起申訴，經申訴決定不受理，原告不服
    其決定等語。並聲明：被告應就原告111年5月9日請求審認
    外出條件之情事，作成符合外出條件之決定。
四、被告則以：
　㈠原告因強盜殺人罪，經判處無期徒刑確定，現於屏監執行，
    並於103年9月起就讀屏監國立空中大學，因律師考試應考資
    格疑義陳情考試院，考選部於105年8月9日函復建議原告依
    專門職業及技術人員高等考試律師考試規則第5條第2款之規
    定，以具有專科以上畢業學歷及修習相關法律學科學分之貪
    格，報考律師考試。
　㈡原告預計於111年6月下旬取得空中大學學歷，惟尚欠缺民法
    、刑法、民事訴訟法或刑事訴訟法等法律學科學分，致無法
    符合律師考試報考資格，遂於111年5月9日（被告收文日期
    ）向被告陳情，以原告無法在監取得所需法律學科學分及平
    等權等理由，陳情被告審認所陳因素符合受刑人外出實施辦
    法第4條第5款宜予外出之特別情事。被告於111年5月13日以
    法矯署教決字第11101043540號書函，回復原告受刑人外出
    實施辦法已有明文規定外出就學之條件與資格，以及職業訓
    練之外出條件，無法類推適用，仍需依法行政。
　㈢原告於111年5月23日以書面提起申訴，認為被告未依受刑人
    外出實施辦法第4條第5款規定審酌原告陳情事由，致損害原
    告平等權，認當以立法目的、促其復歸社會及平等權等情，
    請求被告變更111年5月13日書函之決定。惟被告於111年5月
    13日書函中僅告知法有明文構成要件，並非得以類推適用，
    為單純事實敘述或理由說明，性質上屬觀念通知，而非影響
    被告權益之行政處分或管理措施，故原告申訴内容顯非監獄
    行刑法第93條第1項之事項。
　㈣案經被告申訴審議小組審認，原告所提申訴不合法，爰被告
    依監獄行刑法第107條第1款之規定為申訴不受理之決定，並
    作成111年申字第13號申訴決定書，於111年8月2日以法矯署
    綜字第11101056900號書函回復原告等語，資為抗辯。並聲
    明：駁回原告之訴。
五、上開事實概要欄所述之事實經過為兩造所不爭執，並有原告
    111年5月9日請求書（本院卷第65至66頁）、111年5月13日
    以法矯署教決字第11101043540號函(本院卷第79頁)、申訴
    書（本院卷第81至85頁）、申訴決定書(本院卷第89至90頁)
    等影本在卷可稽，自堪認為真正。是本件爭點厥為：原告不
    服111年5月13日法矯署教決字第11101043540號書函，該書
    函性質上是否屬觀念通知，而非影響原告權益之行政處分或
    管理措施？
六、本院判斷：
  ㈠按監獄行刑法第110條第1、2項規定：「受刑人與監督機關間
    ，因監獄行刑有第93條第1項各款情事，得以書面向監督機
    關提起申訴，並準用第90條、第93條第2項至第5項、第94條
    第1項、第95條、第96條第1項、第97條至第101條、第102條
    第2項、第3項、第105條至第108條及前條第1項至第3項、第
    5項、第6項規定。」、「受刑人依前項規定提起申訴而不服
    其決定，或提起申訴逾三十日不為決定或延長申訴決定期間
    逾三十日不為決定者，準用第一百十一條至第一百十四條之
    規定。」
　㈡次按監獄行刑法第93條第1項規定：「受刑人因監獄行刑有下
    列情形之一者，得以書面或言詞向監獄提起申訴：一、不服
    監獄所為影響其個人權益之處分或管理措施。二、因監獄對
    其依本法請求之事件，拒絕其請求或於二個月內不依其請求
    作成決定，認為其權利或法律上利益受損害。三、因監獄行
    刑之公法上原因發生之財產給付爭議。」又按「依本法第二
    十九條第一項得報請監督機關核准於一定期間內外出之條件
    者如下：二、職業訓練：監獄未開設相關職類，認須外出至
    職業訓練機構受訓，並參加證照檢定。五、其他經監督機關
    審酌認為宜予外出之特別情事。」、「受刑人外出之申請，
    應以書面提出，並具體載明其外出規劃，包含外出目的之處
    所、聯絡人、期間、行程計畫，與個別處遇計畫之間的關聯
    性等事項。」受刑人外出實施辦法第4條第2款、第5款、第5
    條第1項分別定有明文。
  ㈢經查，本件原告111年5月9日請求書清楚載明因屏監國立空中
    大學未開設刑法等課程，乃「懇請鈞署審酌認定『請求人外
    出致有開設相關法律科目課程之學校，修取所缺法律學分，
    並參加律師資格考試』符合得准外出之條件，俾利請求人依
    受刑人外出實施辦法第5條第1項規定提出聲請，…」，
　　此有該請求書在卷可稽，足見原告尚未依據受刑人外出實施
    辦法相關規定為外出之申請，而僅是詢問被告其所述情形，
    在解釋上是否符合受刑人外出實施辦法相關規定，以及審認
    原告將來可提出申請外出修課之學校。而被告於111年5月13
    日書函中僅告知法有明文構成要件，並非得以類推適用，仍
    需依法行政，為單純事實敘述或理由說明，且原告亦尚未依
    據受刑人外出實施辦法第5條第1項規定聲請外出上課，並不
    因該項說明而對原告權利義務產生規制作用，其性質僅屬觀
    念通知，而非影響被告權益之行政處分或管理措施，故原告
    申訴内容顯非監獄行刑法第93條第1項之事項。準此，被告
    於111年7月11日以111年申字第13號，認原告所申訴之事項
    ，非屬監獄行刑法第93條之申訴範疇，而不予受理，即無不
    合。
七、綜上所述，原告對被告所作之非行政處分性質函文提起本件
    行政訴訟，並命被告依法作為（准駁），揆諸首揭規定及說
    明，屬起訴不備其他要件，且不能補正，自難認合法，應裁
    定駁回。又原告之訴，既因不備起訴要件，予以駁回，兩造
    其餘實體上之主張，本院即毋庸再加以審究，併此敘明。
八、依行政訴訟法第107條第 1項第10款、第104條、民事訴訟法
    第95條、第78條，裁定如主文。
中　　華　　民　　國　　111 　年　　12　　月　　15　　日
                  行政訴訟庭  法  官  徐  培  元
上為正本係照原本作成。
如不服本裁定，應於送達後10日內向本院提出抗告狀（須按他造
人數附繕本）。
中　　華　　民　　國　　111 　年　　12　　月　　15　　日
                              書記官  吳  文  彤